---
title: "Método de Momentos: Propriedades Assintóticas"
author: "Jaqueline Lamas da Silva"
date-format: "DD/MM/YYYY" 
date: "2026-06-30" 
footer: "Teoria Assintótica (MAE5917) - IME/USP"
format: 
  revealjs:
    logo: logo.png 
    css: custom.css
    revealjs-pdf: default
    code-fold: true
    code-copy: true
embed-resources: true
slide-level: 3
slide-number: true
toc: true
toc-depth: 2
toc-title: "Sumário:"
toccolor: "black"
lang: pt
crossref:
  thm-title: "Resultado"
  thm-prefix: "Resultado"
include-in-header:
      - text: |
          <script>
          window.MathJax = {
            output: {
              font: 'mathjax-stix2'
            }
          };
          </script>
---

## Introdução
O método determina estimadores estabelecendo uma relação entre os momentos amostrais $\boldsymbol{m_n}$ e os momentos populacionais $\boldsymbol{h}(\boldsymbol\theta)$.


## Estimador de momentos

Sejam  $X_1, ..., X_n$ variáveis aleatórias i.i.d com distribuição,
$$
X\sim f(x,\boldsymbol{\theta}),\  \boldsymbol{\theta}  \in \Theta \subset \mathbb{R}^k, k\geq1
$$
Considere a seguinte função
$$
\boldsymbol{g}(X) = \left[
\begin{matrix}
g_1(X) \\
\vdots \\
g_k(X)
\end{matrix}
\right]_{k\times1}.
$$

Dessa forma, os momentos amostrais baseados em $g$ são:
$$
\begin{align}
\boldsymbol{m_{n}} = \left[\begin{matrix}
\frac{1}{n}\sum_{i=1}^{n}g_1(X_i) \\
\vdots \\
\frac{1}{n}\sum_{i=1}^{n}g_k(X_i) \\
\end{matrix}
\right] = \left[\begin{matrix}
m_n^{(1)} \\
\vdots\\
m_n^{(k)}
\end{matrix}\right]_{k\times1}.
\end{align}
$$
Em sua formulação mais tradicional $g_j(X)= X^j$.

---


Os momentos populacionais são obtidos da seguinte forma:
$$
\boldsymbol{h(\theta)} = \left[\begin{matrix}
E_{\theta}\left[ g_1(X)\right] \\
\vdots \\
E_{\theta}\left[ g_k(X)\right] \\
\end{matrix}
\right] = \left[\begin{matrix}
h_1(\boldsymbol{\theta}) \\
\vdots\\
h_k(\boldsymbol{\theta})
\end{matrix}\right]_{k\times1}
$$

Com base nisso, o estimador dos momentos $\boldsymbol{\hat{\theta}_{M}}$ é obtido pela solução das equações:
$$
\boldsymbol{h(\theta)} = \boldsymbol{m_{n}}.
$$

## Normalidade Assintótica
\n
**Suposições:**

* $\mathbb{P}_{\boldsymbol{\theta}}\Vert g\Vert^2 = E_{\boldsymbol{\theta}}\left[ \sum_{j=1}^k{g_j(X)}^2\right]< \infty$;

* $h_j(\boldsymbol{\theta}) < \infty, j=1,\dots, 2k$ (caso simples $g_j(X) = X^j$);

* $\boldsymbol{H}(\boldsymbol{\theta})$ deve ter posto completo e seus elementos devem ser funções contínuas de $\boldsymbol{\theta}$.

**Teorema:**

Considerando o cenário proposto e assumindo que as suposições descritas sejam válidas, verifica-se que:

$$
 \boldsymbol{\sqrt{n}(\boldsymbol{\hat{\theta}}_M - \boldsymbol{\theta_0})} \xrightarrow{d} \mathcal{N}_k(\boldsymbol{0}, [\boldsymbol{H(\theta_0)}]^{-1}\boldsymbol{\Sigma}\{[\boldsymbol{H(\theta_0)}]^{-1}\}^\intercal).
$$

## Normalidade Assintótica (PROVA)

Considere $\boldsymbol{\lambda} \in \mathbb{R}^k$ um vetor arbitrário, podemos definir uma sequência de variáveis aleatórias i.i.d da seguinte forma:

$$
\begin{align}
U_i &= \boldsymbol{\lambda}^{\intercal}\left[\boldsymbol{g}(X_i) - \boldsymbol{h}(\boldsymbol{\theta})\right] =\\
&=\sum_{j=1}^{k}\lambda_j\left[g_j(X_i) - h_i(\boldsymbol{\theta})\right]
\end{align}
$$
Não é difícil mostrar que $E_\boldsymbol{\theta}\left[U_i\right] = 0$:
$$
\begin{align}
E_\boldsymbol{\theta}\left[U_i\right] &= E_\boldsymbol{\theta}\left[\boldsymbol{\lambda}^{\intercal}\left\{ \boldsymbol{g}(X_i) - \boldsymbol{h}(\boldsymbol{\theta})\right\}\right] =\\
&=\boldsymbol{\lambda}^{\intercal}\left\{E_\boldsymbol{\theta}\left[ \boldsymbol{g}(X_i) - \boldsymbol{h}(\boldsymbol{\theta})\right]\right\} =\\
&=\boldsymbol{\lambda}^{\intercal}\left\{E_\boldsymbol{\theta}\left[ \boldsymbol{g}(X_i)\right] -  \boldsymbol{h}(\boldsymbol{\theta}) \right\}=\\
&=\boldsymbol{\lambda}^{\intercal}\left\{\boldsymbol{h}(\boldsymbol{\theta})  -  \boldsymbol{h}(\boldsymbol{\theta}) \right\}=\\
&=\boldsymbol{\lambda}_{1\times k}^{\intercal}\left\{\mathbf{0} \right\}_{k\times 1}=\\
&=0.
\end{align}
$$

---

Além disso, $Var_{\boldsymbol{\theta}}\left[U_i\right] = \boldsymbol{\lambda}^{\intercal} \boldsymbol{\Sigma}\boldsymbol{\lambda}$, onde $\boldsymbol{\Sigma} = Cov_{\boldsymbol{\theta}}\left[\boldsymbol{g}(X_i)\right]$

$$
\begin{align}
Var_{\boldsymbol{\theta}}\left[U_i\right] &= Var_{\boldsymbol{\theta}}\left[\boldsymbol{\lambda}^{\intercal}\left\{ \boldsymbol{g}(X_i) - \boldsymbol{h}(\boldsymbol{\theta})\right\}\right] =\\
&=Var_{\boldsymbol{\theta}}\left[\boldsymbol{\lambda}^{\intercal}\boldsymbol{g}(X_i)\right]=  \\
&=\boldsymbol{\lambda}^{\intercal}Cov_{\boldsymbol{\theta}}\left[\boldsymbol{g}(X_i)\right]\boldsymbol{\lambda} \\
&=\boldsymbol{\lambda}_{1\times k}^{\intercal} \boldsymbol{\Sigma}_{k\times k}\boldsymbol{\lambda}_{k\times1}.
\end{align}
$$

Como as variáveis aleatórias $U_i$ são independentes e identicamente distribuídas, com média 0 e variância $\boldsymbol{\lambda}^{\intercal} \boldsymbol{\Sigma}\boldsymbol{\lambda}$, pelo TCL, temos que:

$$
\frac{1}{\sqrt{n}}\sum_{i=1}^{n}U_i \xrightarrow{d} N(0, \boldsymbol{\lambda}^{\intercal} \boldsymbol{\Sigma}\boldsymbol{\lambda})
$$

---

Temos também que
$$
\begin{align}
\frac{1}{\sqrt{n}}\sum_{i=1}^{n}U_i&=\frac{1}{\sqrt{n}}\sum_{i=1}^{n}\boldsymbol{\lambda}^{\intercal}\left[\boldsymbol{g}(X_i) - \boldsymbol{h}(\boldsymbol{\theta})\right]=\\
&=\boldsymbol{\lambda}^{\intercal}\frac{1}{\sqrt{n}}\left[\sum_{i=1}^{n}\boldsymbol{g}(X_i) - n.\boldsymbol{h}(\boldsymbol{\theta})\right] =\\
&=\boldsymbol{\lambda}^{\intercal}\sqrt{n}\left[\frac{1}{n}\sum_{i=1}^{n}\boldsymbol{g}(X_i)- \boldsymbol{h}(\boldsymbol{\theta})\right] =\\
&=\boldsymbol{\lambda}^{\intercal}\sqrt{n}\left[ \boldsymbol{m_{n}} - \boldsymbol{h}(\boldsymbol{\theta})\right].
\end{align}
$$
Ou seja,

$$
\boldsymbol{\lambda}^{\intercal}\sqrt{n}\left[ \boldsymbol{m_{n}} - \boldsymbol{h}(\boldsymbol{\theta})\right] \xrightarrow{d} N(0,\boldsymbol{\lambda}^{\intercal} \boldsymbol{\Sigma}\boldsymbol{\lambda}).
$$

---

\n\n
#### Teorema de Cramér-Wold: {#slide-resultado1}
$$
\boldsymbol{Y}_n \xrightarrow{d} \boldsymbol{Y} \iff \boldsymbol{\lambda}^\top \boldsymbol{Y}_n \xrightarrow{d} \boldsymbol{\lambda}^\top \boldsymbol{Y} \quad \text{para todo vetor fixo } \boldsymbol{\lambda}
$$
Como $U_i$ foi definida para um $\boldsymbol{\lambda}$ qualquer e mostramos o seguinte:
$$
\boldsymbol{\lambda}^{\intercal}\sqrt{n}\left[ \boldsymbol{m_{n}} - \boldsymbol{h}(\boldsymbol{\theta})\right] \xrightarrow{d} \boldsymbol{\lambda}^{\intercal}\boldsymbol{J},\quad \text{onde } \boldsymbol{J}\sim\mathcal{N}_k(\boldsymbol{0}_{k\times1},\boldsymbol{\Sigma}_{k\times k})\text{ e } \boldsymbol{\lambda}^{\intercal}\boldsymbol{J}\sim N(0,\boldsymbol{\lambda}^{\intercal} \boldsymbol{\Sigma}\boldsymbol{\lambda}).
$$
Podemos utilizar o teorema para dizer que:

::: {#eq-normal}
$$
\sqrt{n}\left[ \boldsymbol{m_{n}} - \boldsymbol{h}(\boldsymbol{\theta})\right] \xrightarrow{d} \boldsymbol{J}.
$$
:::

---

#### Expansão em série de Taylor:
Considere $\boldsymbol{u}$ um vetor em $\mathbb{R}^k$, vamos expandir a função $\boldsymbol{h}(\boldsymbol{\theta_0}+\frac{1}{\sqrt{n}}\boldsymbol{u})$ em torno de $\boldsymbol{\theta_0}$.

Para isso, considere também $\boldsymbol{H}(\boldsymbol{\theta})_{k\times k} = \frac{\partial \boldsymbol{h}(\boldsymbol{\theta})}{\partial \boldsymbol{\theta^\intercal}}$, ou seja,
$$
\boldsymbol{H}(\boldsymbol{\theta})_{k\times k} = \left[\begin{matrix}
\frac{\partial h_1(\boldsymbol{\theta})}{\partial \theta_1} \frac{\partial h_1(\boldsymbol{\theta})}{\partial \theta_2}  \cdots \frac{\partial h_1(\boldsymbol{\theta})}{\partial \theta_k} \\
\frac{\partial h_2(\boldsymbol{\theta})}{\partial \theta_1}  \frac{\partial h_2(\boldsymbol{\theta})}{\partial \theta_2} \cdots \frac{\partial h_2(\boldsymbol{\theta})}{\partial \theta_k} \\
\vdots \quad \quad \ddots \quad \quad \vdots\\
\frac{\partial h_k(\boldsymbol{\theta})}{\partial \theta_1} \frac{\partial h_k(\boldsymbol{\theta})}{\partial \theta_2}  \cdots \frac{\partial h_k(\boldsymbol{\theta})}{\partial \theta_k} \\
\end{matrix}\right].
$$

Além disso, definimos $\boldsymbol{\theta^*} = \boldsymbol{\theta_0}+\frac{1}{\sqrt{n}} t.\boldsymbol{u}$, onde $0\leq t \leq1$ (entre $\boldsymbol{\theta_0}$ e $\boldsymbol{\theta_0}+\frac{1}{\sqrt{n}}\boldsymbol{u}$):

* $t=0, \boldsymbol{\theta^*}= \boldsymbol{\theta_0}$;
* $t=1, \boldsymbol{\theta^*}= \boldsymbol{\theta_0}+\frac{1}{\sqrt{n}}\boldsymbol{u}$;
* $\boldsymbol{\theta^*} \xrightarrow{n\to \infty} \boldsymbol{\theta_0}$.

---

Com isso, temos que:
$$
\boldsymbol{h}(\boldsymbol{\theta_0}+\frac{1}{\sqrt{n}}\boldsymbol{u}) = \boldsymbol{h(\theta)}\Big{|}_{\boldsymbol{\theta}=\boldsymbol{\theta_0}} + \boldsymbol{H(\theta)}\Big{|}_{\boldsymbol{\theta}=\boldsymbol{\theta}^*}(\boldsymbol{\theta_0}+\frac{1}{\sqrt{n}}\boldsymbol{u} - \boldsymbol{\theta_0})
$$
Vamos adicionar e subtrair $\boldsymbol{H(\theta_0)}(\boldsymbol{\theta_0}+\frac{1}{\sqrt{n}}\boldsymbol{u}-\boldsymbol{\theta_0})$

$$
\begin{align}
\boldsymbol{h}(\boldsymbol{\theta_0}+\frac{1}{\sqrt{n}}\boldsymbol{u}) &= \boldsymbol{h(\theta_0)} + \boldsymbol{H(\theta^*)}(\boldsymbol{\theta_0}+\frac{1}{\sqrt{n}}\boldsymbol{u} - \boldsymbol{\theta_0}) + \boldsymbol{H(\theta_0)}(\boldsymbol{\theta_0}+\frac{1}{\sqrt{n}}\boldsymbol{u}-\boldsymbol{\theta_0}) - \boldsymbol{H(\theta_0)}(\boldsymbol{\theta_0}+\frac{1}{\sqrt{n}}\boldsymbol{u}-\boldsymbol{\theta_0})=\\
&=\boldsymbol{h(\theta_0)} + \boldsymbol{H(\theta^*)}(\frac{1}{\sqrt{n}}\boldsymbol{u} ) + \boldsymbol{H(\theta_0)}(\frac{1}{\sqrt{n}}\boldsymbol{u})- \boldsymbol{H(\theta_0)}(\frac{1}{\sqrt{n}}\boldsymbol{u})=\\
&=\boldsymbol{h(\theta_0)} + \boldsymbol{H(\theta^*)}(\frac{1}{\sqrt{n}}\boldsymbol{u} ) + \boldsymbol{H(\theta_0)}(\frac{1}{\sqrt{n}}\boldsymbol{u})- \boldsymbol{H(\theta_0)}(\frac{1}{\sqrt{n}}\boldsymbol{u})=\\
&=\boldsymbol{h(\theta_0)} + \boldsymbol{H(\theta_0)}(\frac{1}{\sqrt{n}}\boldsymbol{u}) + \left[ \boldsymbol{H(\theta^*)} - \boldsymbol{H(\theta_0)}\right](\frac{1}{\sqrt{n}}\boldsymbol{u}).
\end{align}
$$
Como $\boldsymbol{\theta^*} \xrightarrow{n\to \infty} \boldsymbol{\theta_0}$ e $\boldsymbol{H(\theta^*)}  \xrightarrow{n\to \infty} \boldsymbol{H(\theta_0)}$, então

$$
\boldsymbol{h}(\boldsymbol{\theta_0}+\frac{1}{\sqrt{n}}\boldsymbol{u}) =\boldsymbol{h(\theta_0)} + \boldsymbol{H(\theta_0)}(\frac{1}{\sqrt{n}}\boldsymbol{u}) + o(1).
$$

---

Após algumas manipulações, temos
$$
\boldsymbol{h}(\boldsymbol{\theta_0}+\frac{1}{\sqrt{n}}\boldsymbol{u}) - \boldsymbol{h(\theta_0)} =  \frac{1}{\sqrt{n}} \boldsymbol{H(\theta_0)}.\boldsymbol{u} + o(1)
$$

$$
\sqrt{n}\left[\boldsymbol{h}(\boldsymbol{\theta_0}+\frac{1}{\sqrt{n}}\boldsymbol{u}) - \boldsymbol{h(\theta_0)}\right] =  \boldsymbol{H(\theta_0)}.\boldsymbol{u} + o(1)
$$
Se considerarmos $\boldsymbol{u}=\sqrt{n}(\boldsymbol{\hat{\theta}}_M - \boldsymbol{\theta_0})$ então $\boldsymbol{h}(\boldsymbol{\theta_0}+\frac{1}{\sqrt{n}}\boldsymbol{u}) = \boldsymbol{h}(\boldsymbol{\hat{\theta}_M})=\boldsymbol{m_n}$.

Com isso,
$$
\sqrt{n}\left[\boldsymbol{m_n} - \boldsymbol{h(\theta_0)}\right] =  \boldsymbol{H(\theta_0)}.\boldsymbol{\sqrt{n}(\boldsymbol{\hat{\theta}}_M - \boldsymbol{\theta_0})} + o_p(1).
$$
$$
\sqrt{n} \boldsymbol{[H(\theta_0)]^{-1}}\left[\boldsymbol{m_n} - \boldsymbol{h(\theta_0)}\right] =  \boldsymbol{\sqrt{n}(\boldsymbol{\hat{\theta}}_M - \boldsymbol{\theta_0})} + o_p(1).
$$

Pelo *Resultado 1* podemos concluir que:
$$
  \boldsymbol{\sqrt{n}(\boldsymbol{\hat{\theta}}_M - \boldsymbol{\theta_0})} \xrightarrow{d} \mathcal{N}_k(\boldsymbol{0}, [\boldsymbol{H(\theta_0)}]^{-1}\boldsymbol{\Sigma}\{[\boldsymbol{H(\theta_0)}]^{-1}\}^\intercal).
$$

## Método Delta Generalizado
Voltando ao resultado obtido anteriormente,
$$
\sqrt{n}\left[ \boldsymbol{m_{n}} - \boldsymbol{h}(\boldsymbol{\theta})\right] \xrightarrow{d} \mathcal{N}_k(\boldsymbol{0}_{k\times1},\boldsymbol{\Sigma}_{k\times k}).
$$
Recorde que $\boldsymbol{m_n}=\boldsymbol{h}(\boldsymbol{\hat\theta_M})$, com isso,

$$
\sqrt{n}\left[ \boldsymbol{h}(\boldsymbol{\hat\theta_M}) - \boldsymbol{h}(\boldsymbol{\theta})\right] \xrightarrow{d} \mathcal{N}_k(\boldsymbol{0},\boldsymbol{\Sigma}).
$$
Seja $\boldsymbol{h}^{-1}$ a função inversa. A matriz jacobiana de $\boldsymbol{h}^{-1}$, pelo Teorema da Função Inversa é a matriz inversa da jacobiana da função $\boldsymbol{h}(\boldsymbol{\theta})$, ou seja, é igual a $[\boldsymbol{H(\theta)}]^{-1}$. Portanto, podemos aplicar o Método Delta Generalizado para dizer que:
$$
  \boldsymbol{\sqrt{n}(\boldsymbol{\hat{\theta}}_M - \boldsymbol{\theta})} \xrightarrow{d} \mathcal{N}_k(\boldsymbol{0}, [\boldsymbol{H(\theta)}]^{-1}\boldsymbol{\Sigma}\{[\boldsymbol{H(\theta)}]^{-1}\}^\intercal).
$$
Desse modo, alcançamos o resultado de normalidade assintótica por dois caminhos diferentes.

## Exemplo
Sejam  $X_1, ..., X_n$ variáveis aleatórias i.i.d com distribuição,
$$
X\sim Beta(\alpha,\beta),\  \boldsymbol{\theta}=(\alpha, \beta)^\intercal \in \Theta = \{ (\alpha, \beta) \in \mathbb{R}^2 : \alpha > 0, \beta > 0 \}
$$
$$
\boldsymbol{g}(X) = \left[
\begin{matrix}
X \\
X^2
\end{matrix}
\right]_{2\times1}
$$
$$
\begin{align}
\boldsymbol{m_{n}} = \left[\begin{matrix}
\frac{1}{n}\sum_{i=1}^{n}X_i \\
\frac{1}{n}\sum_{i=1}^{n}X_i^2 \\
\end{matrix}
\right] 
\end{align}
$$
$$
\boldsymbol{h(\theta)} = \left[\begin{matrix}
E_{\theta}\left[ X\right] \\
E_{\theta}\left[ X^2\right] \\
\end{matrix}
\right] = \left[\begin{matrix}
\frac{\alpha}{\alpha+\beta} \\
\frac{\alpha}{\alpha+\beta}.\frac{\alpha+1}{\alpha+\beta+1} 
\end{matrix}\right]
$$
Os momentos teóricos de ordem $k$ de uma variável aleatória $X$ com distribuição $\text{Beta}(\alpha, \beta)$ é dado pela seguinte fórmula:
$$E[X^k] = \frac{\Gamma(\alpha + k)\Gamma(\alpha + \beta)}{\Gamma(\alpha)\Gamma(\alpha + \beta + k)}.$$

---

Resolvendo o sistema de equações:
$$
\boldsymbol{h}(\boldsymbol{\theta})=\boldsymbol{m_{n}} 
$$

$$
\begin{cases}
     \frac{\alpha}{\alpha + \beta} = \frac{1}{n}\sum_{i=1}^{n}X_i \\
     \frac{\alpha(\alpha + 1)}{(\alpha + \beta)(\alpha + \beta + 1)}= 
\frac{1}{n}\sum_{i=1}^{n}X_i^2 \\
\end{cases},
$$
temos que $\boldsymbol{\hat{\theta}_M}$ é $(\hat\alpha,\hat\beta)^\intercal$ onde
$$
\small{
\hat\alpha= \frac{\frac{1}{n}\sum_{i=1}^{n}X_i .\left(\frac{1}{n}\sum_{i=1}^{n}X_i  - \frac{1}{n}\sum_{i=1}^{n}X_i^2 \right)}{\frac{1}{n}\sum_{i=1}^{n}X_i^2 - [\frac{1}{n}\sum_{i=1}^{n}X_i]^2} \quad \text{e} \quad 
\hat\beta=\frac{\left(1-\frac{1}{n}\sum_{i=1}^{n}X_i\right) .\left(\frac{1}{n}\sum_{i=1}^{n}X_i  - \frac{1}{n}\sum_{i=1}^{n}X_i^2 \right)}{\frac{1}{n}\sum_{i=1}^{n}X_i^2 - [\frac{1}{n}\sum_{i=1}^{n}X_i]^2}.}
$$
O resultado assintótico nos diz que:
$$
  \boldsymbol{\sqrt{n}(\boldsymbol{\hat{\theta}}_M - \boldsymbol{\theta})} \xrightarrow{d} \mathcal{N}_2(\boldsymbol{0}, [\boldsymbol{H(\theta)}]^{-1}\boldsymbol{\Sigma}\{[\boldsymbol{H(\theta)}]^{-1}\}^\intercal).
$$
onde $\boldsymbol{\Sigma}=Cov_\boldsymbol{\theta}(\boldsymbol{g}(X))$.

---

\n\n\n
$$
\boldsymbol{\Sigma} = \begin{bmatrix} 
    E_\boldsymbol{\theta}[X^2]-\left\{ E_{\boldsymbol{\theta}}[X]\right\}^2 \quad\quad\quad E_\boldsymbol{\theta}[X^3]-E_{\boldsymbol{\theta}}[X^2].E_{\boldsymbol{\theta}}[X] \\ \\
E_\boldsymbol{\theta}[X^3]-E_{\boldsymbol{\theta}}[X^2].E_{\boldsymbol{\theta}}[X] \quad \quad E_\boldsymbol{\theta}[X^4]-\left\{ E_{\boldsymbol{\theta}}[X^2]\right\}^2   
\end{bmatrix},
$$

isto é
$$
\scriptsize{
\boldsymbol{\Sigma} = \begin{bmatrix} 
    \dfrac{\alpha(\alpha + 1)}{(\alpha + \beta)(\alpha + \beta + 1)} - \left( \dfrac{\alpha}{\alpha + \beta} \right)^2 & \dfrac{\alpha(\alpha + 1)(\alpha + 2)}{(\alpha + \beta)(\alpha + \beta + 1)(\alpha + \beta + 2)} - \left( \dfrac{\alpha}{\alpha + \beta} \right) \left( \dfrac{\alpha(\alpha + 1)}{(\alpha + \beta)(\alpha + \beta + 1)} \right) \\ \\
    \dfrac{\alpha(\alpha + 1)(\alpha + 2)}{(\alpha + \beta)(\alpha + \beta + 1)(\alpha + \beta + 2)} - \left( \dfrac{\alpha}{\alpha + \beta} \right) \left( \dfrac{\alpha(\alpha + 1)}{(\alpha + \beta)(\alpha + \beta + 1)} \right) & \dfrac{\alpha(\alpha + 1)(\alpha + 2)(\alpha + 3)}{(\alpha + \beta)(\alpha + \beta + 1)(\alpha + \beta + 2)(\alpha + \beta + 3)} - \left( \dfrac{\alpha(\alpha + 1)}{(\alpha + \beta)(\alpha + \beta + 1)} \right)^2
\end{bmatrix}.}
$$

---

E, a matriz jacobiana da função $\boldsymbol{h}(\boldsymbol{\theta})$ é
$$
\small{
\boldsymbol{H}(\boldsymbol{\theta}) = \begin{bmatrix} 
    \dfrac{\beta}{(\alpha + \beta)^2} & \dfrac{-\alpha}{(\alpha + \beta)^2} \\ \\
    \dfrac{\beta.\left(2\alpha\beta + 2\alpha^2+2\alpha+\beta+1\right)}{\left[(\alpha + \beta +1)(\alpha+\beta)\right]^2} & \dfrac{-\alpha\left(\alpha +1\right)\left(2\beta+2\alpha+1\right)}{(\alpha + \beta)^2}
\end{bmatrix}.}
$$

## Simulação

Sejam  $X_1, ..., X_n$ variáveis aleatórias i.i.d com distribuição,
$$
X\sim Beta(2,3)
$$

```{r, echo=FALSE}
library("dplyr")
library("kableExtra")
library("knitr")
options(kableExtra.latex.load_packages = TRUE)
cores<-c("#c2a5cf","#BAF3DE","#C9E69E","#FF9B95","#FFC29A")
```

```{r, results='asis', echo=TRUE}
set.seed(123)
theta.verd<-c(2,3)
sizes<-c(20,30,80,200,500)
gera<-function(n) {replicate(1000, rbeta(n, shape1 = theta.verd[1], shape2 = theta.verd[2]))}
amostras<-sapply(sizes,gera)
# Matriz H(theta)
matriz.H<-function(alfa, beta)
{
  H<-matrix(0,nrow = 2,ncol=2)
  H[1,1]<-beta/(alfa+beta)^2
  H[1,2]<-(-alfa)/(alfa+beta)^2
  H[2,1]<-beta*(2*alfa*beta+2*alfa^2+2*alfa+beta+1)/( (alfa+beta+1)*(alfa+beta) )^2
  H[2,2]<-( (-alfa)*(alfa+1)*(2*beta+2*alfa+1) )/( (alfa+beta+1)*(alfa+beta) )^2
  return(H)
}
H<-matriz.H(alfa=2,beta=3)
H.inversa<-solve(H)
```


```{r, results='asis', echo=TRUE}
matriz.Sigma <- function(alfa, beta)
{
  Sigma <- matrix(0, 2, 2)
  Sigma[1,1] <- (alfa * (alfa + 1)) / ((alfa + beta) * (alfa + beta + 1)) - 
                (alfa / (alfa + beta))^2
  Sigma[1,2] <- (alfa * (alfa + 1) * (alfa + 2)) / ((alfa + beta) * (alfa + beta + 1) * (alfa + beta + 2)) - 
                (alfa / (alfa + beta)) * ((alfa * (alfa + 1)) / ((alfa + beta) * (alfa + beta + 1)))
  Sigma[2,1] <- Sigma[1,2] # A matriz é simétrica
  Sigma[2,2] <- (alfa * (alfa + 1) * (alfa + 2) * (alfa + 3)) / ((alfa + beta) * (alfa + beta + 1) * (alfa + beta + 2) * (alfa + beta + 3)) - 
                ((alfa * (alfa + 1)) / ((alfa + beta) * (alfa + beta + 1)))^2
  return(Sigma)
}
Sigma<-matriz.Sigma(2,3)

# [H'(θ)]Σt([H'(θ)]) / n é a variância teórica

n.var.teorica<-( H.inversa%*%Sigma%*%t(H.inversa) )
```


```{r, results='asis', echo=TRUE}
estimador.momentos<-function(i)
{
  amostra=amostras[[i]]
  n<-dim(amostra)[1]
  X.barra<-apply(amostra,2,mean)
  X.barra.2<-apply(amostra^2, 2,mean)
  
  # Estimador
  alfa.hat<-X.barra*(X.barra - X.barra.2)/(X.barra.2 - (X.barra^2))
  beta.hat<-(1-X.barra)*(X.barra - X.barra.2)/(X.barra.2 - (X.barra^2))
  
  # Variância empírica
  sd.alfa<-sd(alfa.hat)
  sd.beta<-sd(beta.hat)
  
  # Variancia teórica
  ep.alfa<-sqrt(n.var.teorica[1,1]/n)
  ep.beta<-sqrt(n.var.teorica[2,2]/n)
  
  return(list(alfa=mean(alfa.hat), sd.a=sd.alfa,ep.a=ep.alfa, beta=mean(beta.hat), sd.b=sd.beta, ep.b=ep.beta, alfas=alfa.hat, betas=beta.hat))
  
}
```


```{r, results='asis'}
estimativas<-lapply(1:5,estimador.momentos)

tabela<-vector("list",5)
for(i in 1:5){
  tabela[[i]]<-data.frame(c(estimativas[[i]]$alfa,estimativas[[i]]$beta),
                     c(estimativas[[i]]$sd.a, estimativas[[i]]$sd.b),
                     c(estimativas[[i]]$ep.a, estimativas[[i]]$ep.b))
  colnames(tabela[[i]])<-c("$\\hat{\\theta}$", "sd", "ep")
}
```


```{r, results='asis'}
tabela.inicial<-data.frame(theta=theta.verd)
colnames(tabela.inicial)<-c("$\\theta$")
tabela.final<-cbind.data.frame(tabela.inicial,tabela[[1]],tabela[[2]],tabela[[3]],tabela[[4]],tabela[[5]])
row.names(tabela.final)<-paste0("$\\",c("alpha","beta"),"$")


format_scientific_latex_aux<-function(x) 
{
  formatted <- formatC(x, format = "e", digits = 2)
  formatted <- gsub("e([+-])", " \\\\times 10^{\\1", formatted)
  formatted <- gsub("([0-9])$", "\\1}$", formatted)
  formatted<-paste0("$", formatted)
  return(formatted)
}
format_scientific_latex <- function(x) {
  ifelse(abs(x)<1e-2, format_scientific_latex_aux(x),round(x, digits = 3))
}

# Aplicar a formatação a todos os valores numéricos da tabela
tabela.final[]<- lapply(tabela.final, format_scientific_latex)

tabela_html <- kable(tabela.final, caption = paste0("Tabela 1: Média das estimativas, erro padrão e erro padrão teórico para cada tamanho de amostra"), format = "html", booktabs=T) %>%
  add_header_above(c(" " = 2,"n=20" = 3,"n=30" = 3, "n=80" = 3,"n=200" = 3,"n=500" = 3)) %>%
  kable_styling(full_width = F,font_size = 20)
print(tabela_html)
```

---

```{r}
par(mfrow=c(1,5), oma = c(0, 0, 3, 0))
for(i in 1:5)
{
  hist(estimativas[[i]]$alfas, col=cores[2], freq = F, main=paste0("n = ",sizes[i]), xlab=expression(alpha), ylim=c(0,3.5),xlim=c(0,5))
  curve(dnorm(x,mean=theta.verd[1],sd=sqrt(n.var.teorica[1,1]/sizes[i])),from=-1, to=4, col="maroon", lwd=3, add=T)
}
mtext("Figura 1: Histograma das estimativas do parâmetro e distribuição teórica para cada tamanho de amostra", 
      side = 3,         
      outer = TRUE,      
      line = 1,          
      font = 2,          
      cex = 1.1)
```

---

```{r}
par(mfrow=c(1,5),oma = c(0, 0, 3, 0))
for(i in 1:5)
{
  hist(estimativas[[i]]$betas, col=cores[2], freq = F, main=paste0("n = ",sizes[i]), xlab=expression(beta), ylim=c(0,2.5),xlim=c(1,5))
  curve(dnorm(x,mean=theta.verd[2],sd=sqrt(n.var.teorica[2,2]/sizes[i])),from=0, to=6, col="maroon", lwd=3, add=T)
}
mtext("Figura 2: Histograma das estimativas do parâmetro e distribuição teórica para cada tamanho de amostra", 
      side = 3,         
      outer = TRUE,      
      line = 1,          
      font = 2,          
      cex = 1.1)
```


## Referências

Leite, J. G., & Singer, J. M. (1989). *Métodos assintóticos em estatística: fundamentos e aplicações*.

Sen, P. K., Singer, J. M., & Pedroso-de-Lima, A. C. (2010). *From Finite Sample to Asymptotic Methods in Statistics*. Cambridge University Press.

Van der Vaart, A. W. (1998). *Asymptotic Statistics*. Cambridge University Press.




